---
title: "Proyecto_final"
author: "Andrés Chávez, Luis Hernandez"
date: "2025-05-24"
output: html_document
---

```{r setup, include=FALSE}
knitr::opts_chunk$set(echo = TRUE)
```

## Preparación de datós

En la siguiente seccion se cargaran los distintos archivos a utilizar asi como los paquetes a cargar

```{r}
library(tidyverse)
library(metamicrobiomeR)
library(MicrobiotaProcess)
library(dplyr)
library(phyloseq)
library(microbiome)
library(ggplot2)

```

```{r}
meta_pacientes <- read.csv("proyecto final/metadatos_pacientes.csv", stringsAsFactors = FALSE)
meta_referencia <- read.csv("proyecto final/metadatos_referencia.csv", stringsAsFactors = FALSE)
muestras_pacientes <- read.csv("proyecto final/muestras_pacientes.csv.csv", stringsAsFactors = FALSE)
referencia_controles <- read.csv("proyecto final/referencia_controles_sanos.csv.csv", stringsAsFactors = FALSE)
```

## Código de análisis comparativo

En el siguiente codigo se realiza el procesado y analisis de datos de microbioma

```{r}
## 2. Procesamiento de datos de referencia
# Preparar datos de referencia para el paquete metamicrobiomeR
# Convertir a formato tidy (datos largos) donde cada fila es una observación
ref_tidy <- referencia_controles %>%
  pivot_longer(cols = starts_with("Sample_"),  # Convierte columnas de muestras a filas
               names_to = "SampleID",         # Nombres de muestras van a columna SampleID
               values_to = "Abundance") %>%   # Valores de abundancia van a columna Abundance
  mutate(Group = "Healthy") %>%               # Añade columna Group con valor "Healthy"
  left_join(meta_referencia, by = c("SampleID", "Group"))  # Une con metadatos de referencia

# Crear objeto phyloseq para controles sanos
# Tabla de abundancia (OTU table)
otu_ref <- referencia_controles %>%
  select(starts_with("Sample_")) %>%  # Selecciona solo columnas de muestras
  as.matrix() %>%                     # Convierte a matriz
  t()                                 # Transpone la matriz (muestras como filas)
colnames(otu_ref) <- referencia_controles$OTU_ID  # Asigna nombres de taxones (OTUs)

# Taxonomía - información clasificatoria de los microorganismos
tax_ref <- referencia_controles %>%
  select(Kingdom:Species) %>%  # Selecciona columnas de clasificación taxonómica
  as.matrix()                  # Convierte a matriz
rownames(tax_ref) <- referencia_controles$OTU_ID  # Asigna nombres de filas (OTUs)

# Metadatos - información sobre las muestras
meta_ref <- meta_referencia
rownames(meta_ref) <- meta_ref$SampleID  # Asigna nombres de filas (IDs de muestra)

# Crear objeto phyloseq combinando todos los componentes
physeq_ref <- phyloseq(
  otu_table(otu_ref, taxa_are_rows = FALSE),  # Tabla de abundancia
  tax_table(tax_ref),                         # Tabla de taxonomía
  sample_data(meta_ref)                       # Metadatos de muestras
)

## 3. Procesamiento de datos de pacientes 
# Preparar datos de pacientes
# Tabla de abundancia
otu_pat <- muestras_pacientes %>%
  select(starts_with("Paciente_")) %>%  # Selecciona columnas de pacientes
  as.matrix() %>%
  t()                                  # Transpone matriz
colnames(otu_pat) <- muestras_pacientes$OTU_ID  # Nombres de columnas (OTUs)

# Taxonomía (usamos la misma que para referencia pero filtramos solo OTUs presentes)
tax_pat <- referencia_controles %>%
  select(OTU_ID, Kingdom:Species) %>%  # Selecciona columnas taxonómicas
  filter(OTU_ID %in% colnames(otu_pat)) %>%  # Filtra OTUs presentes en pacientes
  column_to_rownames("OTU_ID") %>%     # Convierte OTU_ID en nombres de filas
  as.matrix()

# Metadatos de pacientes
meta_pat <- meta_pacientes
rownames(meta_pat) <- meta_pat$SampleID  # Asigna nombres de filas (IDs de muestra)

# Crear objeto phyloseq para pacientes
physeq_pat <- phyloseq(
  otu_table(otu_pat, taxa_are_rows = FALSE),  # Tabla de abundancia
  tax_table(tax_pat),                         # Tabla de taxonomía
  sample_data(meta_pat)                       # Metadatos de muestras
)

## 4. Análisis comparativo: Referencia vs Pacientes 

# Combinar datos de referencia y pacientes en un solo objeto phyloseq
physeq_comp <- merge_phyloseq(physeq_ref, physeq_pat)

# Normalizar datos 
physeq_comp_norm <- transform_sample_counts(physeq_comp, function(x) x / sum(x))

# Análisis de diversidad alfa 
alpha_div_comp <- microbiome::alpha(physeq_comp_norm, index = "shannon")  # Calcula índice Shannon

# Crear data.frame de metadatos manualmente para el gráfico
meta_df <- data.frame(
  SampleID = sample_names(physeq_comp_norm),  # Nombres de muestras
  Group = ifelse(grepl("Sample", sample_names(physeq_comp_norm)), "Healthy", "Patient")  # Clasifica en grupos
)

# Combinar diversidad alfa con metadatos
alpha_div_comp <- cbind(meta_df, alpha_div_comp)

# Visualizar diversidad alfa por grupo 
ggplot(alpha_div_comp, aes(x = Group, y = diversity_shannon, fill = Group)) +
  geom_boxplot() +
  labs(title = "Diversidad Alfa (Shannon): Controles vs Pacientes",
       y = "Índice de Shannon", x = "Grupo") +
  theme_minimal()

# Análisis de diversidad beta (diferencias entre muestras) usando PCoA
ord_comp <- ordinate(physeq_comp_norm, method = "PCoA", distance = "bray")  # Calcula PCoA con distancia Bray-Curtis
plot_ordination(physeq_comp_norm, ord_comp, color = "Group") +  # Grafica resultados
  geom_point(size = 3) +
  stat_ellipse(level = 0.95) +  # Añade elipses de confianza
  labs(title = "PCoA: Controles vs Pacientes") +
  theme_minimal()
```

## Código de análisis longitudinal

El siguiente codigo muestra la carga y el procesado de los datos longitudinales con dos tipos de visualizaciones

```{r}
## 5. Procesamiento y análisis longitudinal 
# Cargar datos
microbiome_data <- read_csv("proyecto final/datos_longitudinales.csv")
metadata <- read_csv("proyecto final/metadatos_longitudinales.csv")

# Filtrar por paciente
patient1 <- microbiome_data %>% filter(SubjectID == "Patient1") %>%
  left_join(metadata %>% filter(SubjectID == "Patient1"), by = c("SampleID", "SubjectID", "Timepoint", "Intervention"))

patient2 <- microbiome_data %>% filter(SubjectID == "Patient2") %>%
  left_join(metadata %>% filter(SubjectID == "Patient2"), by = c("SampleID", "SubjectID", "Timepoint", "Intervention"))

# Preparar datos de abundancia
p1_abund <- patient1 %>%
  select(SampleID, OTU_1:OTU_10) %>%
  column_to_rownames("SampleID") %>%
  t() %>%
  as.data.frame()

#Para el paciente 2
p2_abund <- patient2 %>%  #  Aquí se usan solo datos de Patient2
  select(SampleID, OTU_1:OTU_10) %>%
  column_to_rownames("SampleID") %>%
  t() %>%
  as.data.frame()

# Análisis de cambios en OTUs específicas
generos_bacterianos <- c(
  "OTU_1" = "Bacteroides",
  "OTU_2" = "Faecalibacterium",
  "OTU_3" = "Escherichia",
  "OTU_4" = "Bifidobacterium",
  "OTU_5" = "Ruminococcus",
  "OTU_6" = "Akkermansia",
  "OTU_7" = "Prevotella",
  "OTU_8" = "Roseburia",
  "OTU_9" = "Clostridium",
  "OTU_10" = "Lactobacillus"
)

# Gráfico para Paciente 1 
p1_changes <- patient1 %>%
  pivot_longer(cols = OTU_1:OTU_10, names_to = "OTU", values_to = "Abundance") %>%
  mutate(Genero = generos_bacterianos[OTU]) %>%  # Asignar géneros
  group_by(OTU) %>%
  mutate(RelAbund = Abundance / sum(Abundance)) %>%
  ungroup()

ggplot(p1_changes, aes(x = Timepoint, y = RelAbund, color = Genero)) +
  geom_line() +
  geom_point() +
  facet_wrap(~Genero, scales = "free_y") +  # Facetas por género
  labs(title = "Dinámica Bacteriana por Género - Paciente 1",
       x = "Punto de Tiempo", y = "Abundancia Relativa") +
  theme_minimal() +
  theme(
    legend.position = "none",
    strip.text = element_text(size = 9, face = "italic"),  # Géneros fuente italica
    axis.text.x = element_text(angle = 45, hjust = 1)
  )


# Gráfico para Paciente 2 

p2_changes <- patient2 %>%
  pivot_longer(cols = OTU_1:OTU_10, names_to = "OTU", values_to = "Abundance") %>%
  mutate(Genero = generos_bacterianos[OTU]) %>%  # Usar los mismos géneros
  group_by(OTU) %>%
  mutate(RelAbund = Abundance / sum(Abundance)) %>%
  ungroup()

ggplot(p2_changes, aes(x = Timepoint, y = RelAbund, color = Genero)) +
  geom_line() +
  geom_point() +
  facet_wrap(~Genero, scales = "free_y") +
  labs(title = "Dinámica Bacteriana por Género - Paciente 2",
       x = "Punto de Tiempo", y = "Abundancia Relativa") +
  theme_minimal() +
  theme(
    legend.position = "none",
    strip.text = element_text(size = 9, face = "italic"),
    axis.text.x = element_text(angle = 45, hjust = 1)
  )


```

```{r}

# Cargar datos
# Preparar datos longitudinales
# Tabla de abundancia 
datos_long <- read.csv("proyecto final/datos_longitudinales.csv", stringsAsFactors = FALSE)
meta_long <- read.csv("proyecto final/metadatos_longitudinales.csv", stringsAsFactors = FALSE)

otu_long <- datos_long %>%
  select(starts_with("OTU_")) %>%
  as.matrix()
rownames(otu_long) <- datos_long$SampleID  # Asignar IDs de muestra

# Taxonomía (OTUs × niveles taxonómicos) - usar referencia_controles
tax_long <- referencia_controles %>%
  select(OTU_ID, Kingdom:Species) %>%
  filter(OTU_ID %in% colnames(otu_long)) %>%  # Solo OTUs presentes
  column_to_rownames("OTU_ID") %>%
  as.matrix()

# Metadatos
meta_long <- meta_long %>%
  left_join(meta_pacientes, by = c("SubjectID" = "SampleID")) %>%
  mutate(Group = ifelse(grepl("Patient", SubjectID), "Patient", "Healthy"))
rownames(meta_long) <- meta_long$SampleID

# Objeto phyloseq longitudinal
physeq_long <- phyloseq(
  otu_table(otu_long, taxa_are_rows = FALSE),
  tax_table(tax_long),
  sample_data(meta_long)
)

# Filtrar solo pacientes para análisis longitudinal
physeq_patients <- subset_samples(physeq_long, Group == "Patient")

# Análisis de tendencias temporales
mpse_patients <- as.MPSE(physeq_patients)

# Modelar cambios en el tiempo por intervención
time_analysis <- mpse_patients %>%
  mp_diff_analysis(
    .abundance = Abundance,
    .group = Intervention,
    .sec.group = Timepoint,
    action = "add"
  )

# Visualizar resultados
mp_plot_abundance(
  time_analysis,
  .group = Intervention,
  .sec.group = Timepoint,
  taxa.class = "Genus",
  topn = 5,
  relative = TRUE
) +
  labs(title = "Cambios en la abundancia por intervención a lo largo del tiempo")

# Modificar la visualización original con facetas
plot_original <- mp_plot_abundance(
  time_analysis,
  .group = Intervention,
  .sec.group = Timepoint,
  taxa.class = "Genus",
  topn = 5,
  relative = TRUE
) 

# Añadir facetas y ajustar posición

plot_original + 
  facet_grid(~ Timepoint, scales = "free_x") +  # Facetas horizontalmente por tiempo
  geom_col(position = position_dodge(width = 0.8)) +  # Barras separadas
  theme(
    axis.text.x = element_text(angle = 45, hjust = 1),  # Rotar etiquetas
    legend.position = "bottom"
  ) +
  labs(title = "Abundancia por intervención en diferentes tiempos")

#para agrupar datos no validos
plot_original + 
  facet_grid(~ ifelse(Timepoint %in% tail(unique(Timepoint), 4), NA, Timepoint), scales = "free_x") +
  geom_col(position = position_dodge(width = 0.8)) +
  theme(
    axis.text.x = element_text(angle = 45, hjust = 1),
    legend.position = "bottom"
  ) +
  labs(title = "Abundancia por intervención en diferentes tiempos")
```
